---
title: "AD2 2016.2 - Lab1 - parte 2"
author: "Marianne Linhares"
date: "14 de novembro de 2016"
output: html_document
---

```{r setup, include=FALSE}
knitr::opts_chunk$set(echo = TRUE)

setwd("/home/mari/DataAnalysis2/lab1/")

library(ggplot2) 
library(plyr)
library(dplyr)

```

## Organização do Documento

1. [Bibliotecas Utilizadas](#bibliotecas)
2. [Carregando os Dados](#carregando_dados)
3. [Parte 1](#parte1)
4. [Parte 2](#parte2)
5. [Parte 3](#parte3)

## Bibliotecas Utlizadas<a name="bibliotecas"></a>

Primeiramente vamos importar as bibliotecas necessárias para esse script ser executado.

``` {r eval=FALSE, echo=TRUE}
library(ggplot2) 
library(plyr)
library(dplyr) 

```

## Carregando dados<a name="carregando_dados"></a>

Os dados estão em um arquivo em que cada linha representa uma relação entre uma aluno e uma disciplina.

``` {r eval=TRUE, echo=TRUE}
dados_alunos_ufcg = read.csv("/home/mari/Dropbox/ESTUDO/Graduação/P6/ad2/lab1/alunosUFCGAnon.csv")

names(dados_alunos_ufcg)
summary(dados_alunos_ufcg)

```

Observando esses dados podemos identificar algumas situações em que devemos ter cuidado:
  
  * Existem algumas linhas com valores __NA__, e para algumas análises isso pode
  influenciar nos resultados. Então, essas linhas devem ser removidas.
  
  * Existem Disciplinas com diferentes nomes que deveriam ser "a mesma disciplina",
  exemplo: GEOGRAFIA (LICENCIATURA) - N e GEOGRAFIA (LIC) - N. Isso se dá pois a mesma
  disciplina pode ser oferecida por vários campus, e cada campus pode usar uma
  nomenclatura distinta, ou simplesmente falta de padronização nos dados. 
  Na análise aqui apresentada consideramos cada disciplina através do seu código, 
  de forma que disciplinas diurnas, noturnas ou de campos diferentes mesmo representando
  "a mesma disciplina" serão consideradas disciplinas distintas. Assim, evitamos
  "agrupamentos" indesejados ou "separações" indesejadas.

## Parte 1 <a name="parte1"></a>

*__"Em quais cursos estão as melhores e piores notas? Por que você acha que isso acontece em cada caso?"__*

Primeiramente, é válido dizer que nesta análise cada curso foi identificado por seu *Cod_Curso*, o motivo para isso já foi explicado na sessão anterior. Nessa abordagem temos 95 cursos possíveis.

Seguindo com a análise, há varios modos de buscarmos essa resposta nos dados, algumas delas:

1. Uma delas seria utilizar a mediana, porém não acho que essa solução seja a mais adequada, pois se, por exemplo, num curso X as notas são [1, 2, 2, 2, 9, 10, 10] a mediana é 2, porém esse valor não representa bem a realidade. No entanto, Utilizando um *Box Plot* teremos mais informações a respeito da dispersão dessas notas e assim um resultado mais próximo da realidade que pode ser considerado portanto mais representativo.

2. Utilizando o mesmo exemplo do quesito anterior e calculando a média aparada (10%) e desvio padrão, teríamos que a média é ~5.143 e desvio padrão ~4.26. Assim sabemos que o curso X tem média aproximadamente 5, porém os dados são bastante variados. Para os dados desse exercício, é possível que encontremos desvios padrões muito grandes devido aos desistentes e reprovados que serão *outliers* e puxarão a média para baixo e aumentarão o desvio padrão, porém ainda sim acredito que seja possível chegar a resultados interessantes com essa abordagem ao utilizar a média aparada.

3. Outra forma seria definir o que faz uma nota ser considerada alta e baixa (exemplo: [8,10] são consideradas notas altas, e [0,4] notas baixas), e verificar quais cursos tem a maior porcentagem de notas localizadas nessa "região" de notas altas e baixas. O problema dessa abordagem é que dados são perdidos, por exemplo se uma disciplina tem vários 7.9, essa observação não será considerada nota alta, apesar de estar bem perto do intervalo considerado como "nota alta".

Assim, de acordo com o que foi dito acima, escolhi utilizar as análises 1. e 2. e verificar os resultados, de modo a chegar numa conclusão.

### Utilizando o Box Plot

Vamos ordenar os dados pela mediana, "plotar" o *Box Plot* de todos dados e considerar os 10 primeiros valores (menor nota) e 10 últimos (maior nota) para nossa análise.

#### Plotando Box Plot
``` {r eval=TRUE, echo=TRUE}

# Ordenar por Mediana para um gráfico mais visual 
dados_mediana_curso_graf <- dados_alunos_ufcg %>%
  group_by(Cod_Curso) %>%
  mutate(Mediana_Curso = median(Media_Disciplina, na.rm = T))

dados_mediana_curso_graf <- dados_mediana_curso_graf[order(dados_mediana_curso_graf$Mediana_Curso),]

# Gráfico Ordenado por Mediana
ggplot(dados_mediana_curso_graf, aes(x = factor(reorder(Cod_Curso, Mediana_Curso, na.rm = T)), y = Media_Disciplina), na.rm = T) + geom_boxplot(alpha=1/8, na.rm = T) +
  theme(axis.text.x=element_blank(),
        axis.ticks.x=element_blank()) + xlab("Cursos") + ylab("Média do Curso") 
```

#### Selecionando os 10 Cursos com Maiores e Menores Medianas

``` {r eval=TRUE, echo=TRUE}

# Agrupar e Ordenar por Mediana
dados_mediana_curso <- aggregate(x = dados_alunos_ufcg$Media_Disciplina, by=list(Cod_Curso = factor(dados_alunos_ufcg$Cod_Curso), Nome_Curso = dados_alunos_ufcg$Nome_Curso), FUN=median, na.rm=TRUE)

# Renomeando de x para Mediana_Curso
colnames(dados_mediana_curso)[3] <- "Mediana_Curso"

# Ordenação
dados_mediana_curso <- dados_mediana_curso[order(dados_mediana_curso$Mediana_Curso),]

# 10 Maiores e Menores Medianas
menores_10_medianas_curso = dados_mediana_curso[1:10,] 
maiores_10_medianas_curso = dados_mediana_curso[95:85,] 

# Gerando gráficos
dados_maiores_10_medianas_curso = na.omit(subset(dados_alunos_ufcg, Cod_Curso %in% maiores_10_medianas_curso[,1])) 
dados_menores_10_medianas_curso = na.omit(subset(dados_alunos_ufcg, Cod_Curso %in% menores_10_medianas_curso[,1]))

plot_10_maiores_medianas <- ggplot(dados_maiores_10_medianas_curso, aes(x = reorder(Cod_Curso,-Media_Disciplina, FUN="median"), y = Media_Disciplina, fill = Nome_Curso)) + geom_boxplot() + xlab("Código do Curso") + ylab("Mediana do Curso") +
  labs(fill = "Nome Curso") + theme(axis.text.x = element_text(angle = 90, hjust = 1)) +
  ggtitle("10 Cursos com Maiores Medianas")
 
plot_10_maiores_medianas

plot_10_menores_medianas <- ggplot(dados_menores_10_medianas_curso, aes(x = reorder(Cod_Curso,-Media_Disciplina, FUN="median"), y = Media_Disciplina, fill = Nome_Curso)) + geom_boxplot() + xlab("Código do Curso") + ylab("Mediana do Curso") +
  labs(fill = "Nome Curso") + theme(axis.text.x = element_text(angle = 90, hjust = 1)) +
  ggtitle("10 Cursos com Menores Medianas")

plot_10_menores_medianas
```

### Utilizando Média Aparada e Desvio Padrão

 Vamos fazer o mesmo procedimento do *Box Plot*, visualizar os dados como todos e depois selecionar os cursos com 10 maiores e menores médias.

#### Gerando gráfico da Média Aparada e Desvio Padrão  
``` {r}

# Agrupar e Ordenar por Média aparada e Desvio padrão para gráfico mais visual
dados_media_desvio_curso <- group_by(dados_alunos_ufcg, Cod_Curso, Campus, Nome_Curso)

dados_media_desvio_curso <- summarise(dados_media_desvio_curso, 
                                      Media_Curso = mean(Media_Disciplina,trim=0.10, na.rm= T),
                                      Desvio_Curso = sd(Media_Disciplina, na.rm = T))
 
dados_media_desvio_curso <- dados_media_desvio_curso[order(dados_media_desvio_curso$Media_Curso),]

# Gerando nova coluna que diferencia disciplinas com mesmo nome porém
# de campus diferentes
dados_media_desvio_curso$Nome_Curso_Campus <- paste(dados_media_desvio_curso$Nome_Curso, dados_media_desvio_curso$Campus, sep=": ")

# Gráfico - Todos Ordenados
ggplot() +
  
  geom_point(data = dados_media_desvio_curso, aes(x = factor(reorder(Cod_Curso, Media_Curso)), y = Media_Curso),
  size = 2) +
  
  geom_errorbar(data = dados_media_desvio_curso, aes(x = factor(Cod_Curso), ymin =
  Media_Curso - Desvio_Curso, ymax = Media_Curso + Desvio_Curso),
  colour = 'blue', width = 0.4) +
  
  theme(axis.text.x=element_blank(),
        axis.ticks.x=element_blank()) + xlab("Cursos") + ylab("Média do Curso") +
  ggtitle("Cursos Ordenados por Média Aparada")
```

#### Selecionando os 10 Cursos com Maiores e Menores Médias

``` {r}

# Agrupar e Ordenar por Média aparada
dados_media_curso <- aggregate(x = dados_alunos_ufcg$Media_Disciplina, by=list(Cod_Curso = factor(dados_alunos_ufcg$Cod_Curso), Nome_Curso = dados_alunos_ufcg$Nome_Curso), FUN=function(x) mean(x, trim = 0.10, na.rm = T))

dados_media_curso <- dados_media_curso[order(dados_media_curso$x),]

# 10 maiores e menores Médias
dados_10_menores_medias <- dados_media_desvio_curso[1:10,]
dados_10_maiores_medias <- dados_media_desvio_curso[85:95,]

# Gráfico - 10 Maiores Médias Ordenadas
ggplot() +
  geom_point(data = dados_media_desvio_curso[85:95,], aes(x = factor(reorder(Nome_Curso_Campus, Media_Curso)), y = Media_Curso), size = 2) +
  
  geom_errorbar(data = dados_media_desvio_curso[85:95,], aes(x = factor(reorder(Nome_Curso_Campus, Media_Curso)), ymin  = Media_Curso - Desvio_Curso, ymax = Media_Curso + Desvio_Curso), width = 0.4) + xlab("Nome do Curso : Campus") + ylab("Média do Curso") + coord_flip() + ggtitle("10 Maiores Médias Ordenadas")

# Gráfico - 10 Menores Médias Ordenadas
ggplot() +
  geom_point(data = dados_media_desvio_curso[1:10,], aes(x = factor(reorder(Nome_Curso_Campus, -Media_Curso)), y = Media_Curso), size = 2) +
  
  geom_errorbar(data = dados_media_desvio_curso[1:10,], aes(x = factor(reorder(Nome_Curso_Campus, -Media_Curso)), ymin  = Media_Curso - Desvio_Curso, ymax = Media_Curso + Desvio_Curso), width = 0.4) + xlab("Nome do Curso : Campus") + ylab("Média do Curso") + coord_flip() + ggtitle("10 Menores Médias Ordenadas")

```

## Conclusão

### Cursos com 10 Menores Notas

``` {r}
menores_10_medianas_curso
dados_10_menores_medias
```
Em relação aos cursos de menores notas: ambas análises obtiveram resultados similares, concordando por exemplo que Física (Código: 11105110) apresenta as menores notas, porém apresetando desvio padrão bem alto, e o *Blox Plot* bastante espassado, porém com poucos (ou nenhum) *outliers*, devido ao baixo número de *outliers* a média deve se comportar bem.

As demais disciplinas seguem este mesmo resultado, e ambas as análises concordaram em geral a respeito de quais são as 10 cursos com menores notas, havendo apenas algumas trocas de posição no *ranking*, e uma troca de disciplina presente no *ranking*.

``` {r}
maiores_10_medianas_curso
dados_10_maiores_medias
```

Os cursos de maiores notas apresentaram menor desvio padrão e mais *outliers*, devido ao grande número de *outliers* abaixo do resultado as médias devem estar um pouco a baixo da mediana, e as medianas devem ser mais confiáveis. Assim como é esperado houve mais "desacordos" nas análises, por exemplo: as análises não batem a respeito do "número 1" em maiores notas, porém em geral concordaram a respeito do *ranking* sendo diferenciados apenas em 1 curso.

Obs: no *Box Plot* essa quantidade grande de 0's devem ser consequência de várias reprovações por falta, ou desistências que estão presentes nos dados e não foram retirados para manter a consistência nos dados.

## Parte 2 <a name="parte2"></a>

*__"Em qual período estão as melhores e piores notas do curso de Ciência da Computação?"__*

Considerando que a questão pede o período em que as disciplinas cursadas tiveram melhores notas e o período em que as disciplinas cursadas tiveram as menores notas. 

Para esta análise foi utilizada a variável *Cod_Curso* para filtrar os dados pertencentes a Computação e a variável *Periodo* foi analisada através de um *Box Plot*, perceba que estamos na mesma situação da Parte 1 e outras técnicas poderiam ter sido utilizadas. Assim, também analisei a partir da Média Aparada e Desvio Padrão para obter mais resultados (a variável *Periodo* representa o Período em as disciplinas foram cursadas).

``` {r}

# Filtro dos Dados de CC
COD_CC = 14102100
dados_alunos_cc <- subset(dados_alunos_ufcg, Cod_Curso == COD_CC, na.rm = T)

# Agrupa por Período e Calcula Média e Desvio
dados_media_cc <- group_by(dados_alunos_cc, Periodo)
dados_media_cc <- summarise(dados_media_cc, 
                            Media_Periodo = mean(Media_Disciplina, trim=0.1, na.rm = T),
                            Desvio_Periodo = sd(Media_Disciplina, na.rm = T))

# Ordena dados pela Média
dados_media_cc <- dados_media_cc[order(dados_media_cc$Media_Periodo),]

# Box Plot 
ggplot(dados_alunos_cc, aes(factor(Periodo), Media_Disciplina, na.rm = T))  + geom_boxplot(alpha=1/4, na.rm = T) + xlab("Média da Disciplina") + ylab("Período em que Disciplina foi Cursada") + theme(axis.text.x = element_text(angle = 90, hjust = 1))

# Médias e Desvio Padrão
ggplot() +
  geom_point(data = dados_media_cc, aes(x = factor(Periodo), y =
  Media_Periodo), size = 2) +
  
  geom_errorbar(data = dados_media_cc, aes(x = factor(Periodo), 
  ymin = Media_Periodo - Desvio_Periodo, ymax = Media_Periodo + Desvio_Periodo),
  colour = 'blue', width = 0.4)  + xlab("Período") + 
  ylab("Período em que Disciplina foi Cursada") + theme(axis.text.x = element_text(angle = 90, hjust = 1))

```

### Conclusão

Ambas as análises indicam que o Período 2002.1 apresenta as maiores médias, além disso contém poucos *outliers* e desvio padrão consideravelmente abaixo dos demais, de forma que assim temos mais confiança no nosso resultado.

Já o Período de menores médias é mais difícil de afirmar com precisão, porém de todos os anos o que apresentou tanto menor média quanto menor mediana foi o ano de 2014.1. Ainda segundo as análises os últimos anos (2009.2 - 2014.1) vem tendo as menores médias em que a mediana é em torno de ~7 e a média entre [6, 7] com grande desvio padrão, e poucos *outliers*. 

## Parte 3 <a name="parte3"></a>

*__"Existe correlação entre as notas de Matemática Discreta e Cáclulo I para o curso de Ciência da Computação? Se sim, a correlação é positiva ou negativa? Qual a força dessa correlação? (Dica: cada par ordenada de notas (x,y) onde x é a nota de Cálculo I e y de Matemática Discreta corresponde a um aluno que cursou as duas disciplinas)."__*

Essa atividade é mais direta, vamos calcular a correlação entre as notas das disciplinas indicadas e "plotar" um *Scatter Plot* para visualizar melhor como as variáveis estão distribuídas no plano.

Questões para ter cuidado é:

  * E se, algum aluno reprovou/cursou múltiplas vezes em Discreta ou CALC 1, qual par de 
    X e Y devemos considerar como notas?
    
    Nesta análise consideramos apenas **a última Nota em cada disciplina** que deve ser     a nota que o aluno foi aprovado na disciplina ou desistiu da disciplina.
    
    Outras abordagens, como média, poderiam ter sido feitas, esta foi apenas a que eu
    achei que faz mais sentido. Já que as últimas notas do aluno refletem seu desempenho
    "final" na disciplina.
    
  * No caso de um aluno só ter pago uma das Disciplinas?
  
    O *na.rm* cuidará disso :) !
    Exemplo de matrículas em que isso ocorre: *B1975* e *B2785*
    
  * Pergunta:
    Como pode **B1024** ter pago CALC 2 e reprovado CALC 1 por falta? 
    Incoerência nos dados?

``` {r}

# Seleciona-se os alunos de Discreta e Calculo
COD_DISCRETA = 1109113
COD_CALCULO = 1109103

discreta = subset(dados_alunos_cc, Cod_Disciplina == COD_DISCRETA)
calculo = subset(dados_alunos_cc, Cod_Disciplina == COD_CALCULO)

# Agrupa-se os dados e escolhe-se apenas a última nota como representante do
# desempenho desse aluno
discreta = discreta %>% group_by(Matricula) %>% top_n(1, Media_Disciplina)
calculo = calculo %>% group_by(Matricula) %>% top_n(1, Media_Disciplina)

# Retiramos colunas desnecessárias
discreta = subset(discreta, select = c("Matricula", "Media_Disciplina"))
calculo = subset(calculo, select = c("Matricula", "Media_Disciplina"))

# Fazemos o Merge entre os data-frames
discreta_e_calculo = merge(calculo, discreta, by.x = "Matricula", by.y = "Matricula", na.rm = T)

# Gráfico Scatter Plot do resultado
ggplot(discreta_e_calculo, aes(Media_Disciplina.x, Media_Disciplina.y)) + geom_point(shape=19,   alpha=1/4) + xlab("Média em Discreta") + ylab("Média em Cálculo")
```

### Conclusão

De acordo com o *Scatter Plot* visualizamos uma aparente correlação positiva, consideravelmente forte (> 0.5).

E de fato se calcularmos a correlação entre as médias das disciplinas, temos:

``` {r}
  cor(discreta_e_calculo$Media_Disciplina.x, discreta_e_calculo$Media_Disciplina.y)
```

Portanto a correlação é forte e positiva, já que a correlação é maior que 0 e próxima de 0.7 que já é um valor positivo e consideravelmente próximo de 1.
