---
title: "AD2 2016.2 - Lab4 - Parte 1"
author: "Marianne Linhares"
date: "20 de março de 2017"
output: 
    html_document:
      toc: true
      toc_float: true
---

```{r setup, include=FALSE}
knitr::opts_chunk$set(echo = TRUE, set.seed(825))

library(dplyr)
library(reshape2)
library(GGally)
library(ggplot2)
library(corrplot)
library(caret)
library(rpart)

```

# Bibliotecas Utlizadas

Primeiramente vamos importar as bibliotecas necessárias para esse script ser executado.

``` {r eval=FALSE, echo=TRUE}

library(dplyr)
library(reshape2)
library(GGally)
library(ggplot2)
library(corrplot)
library(caret)

```

# Descrição da atividade

Este problema tem por objetivo exercitar os conceitos sobre sistema de recomendação vistos em sala. O cenário de recomendação é o seguinte:

Um aluno (e.g. do quarto período relativo) vai realizar sua matrícula. Nesse momento, o sistema realiza uma predição das notas das disciplinas disponíveis para matrícula desse aluno.

A ideia é usar filtragem colaborativa baseada no usuário para:

  * Encontrar os alunos mais similares, em termos de disciplinas cursadas e notas tiradas nessas disciplinas, aos usuários-alvo da recomendação;
  * A partir desses vizinhos realizar as predições de notas das disciplinas disponíveis para matrícula.

# 0. Antes...

## 0.1 Funções auxiliares e variáveis globais

Para preparar e transformar os dados foram usadas as funções e variáveis auxiliares apresentadas nesta seção.

``` {r}

COL_DADOS = c("matricula", "ano", "periodo", "AL", "AV", "C1", "C2", "ES", "EDA", 
              "FC", "FM", "GI", "IC", "LEDA", "LOAC", "LP1", "LP2", "LPT", "LM",
              "MD", "ME", "OAC", "PLP", "PE", "P1", "P2", "SI1", "TC", "TG")

COL_QUARTO_PER = c("EDA", "GI", "LEDA", "ME", "PE", "PLP", "TC")


# -------------------- Collaborative Filtering -------------------------------

get_sim <- function(df) {
  res <- cor(df[sapply(df, is.numeric)], use="complete.obs", method='pearson')
  return(res);
}

get_neigh <- function() {
  n <- 
  return(n);
}

get_score <- function(history, s) {
    res <- sum(history * s) / sum(s)
    return(res)
}


```

## 1. Recebendo e preparando os dados

``` {r eval=TRUE, echo=TRUE}

# recebe dados
dados <- read.csv('~/DataAnalysis2/lab4/data.csv')

# remove NAs
# dados <- na.omit(dados)

# renomeando colunas
colnames(dados) <- COL_DADOS

# separando em teste e treino
temp <- createDataPartition(dados$ano, p = 0.95, list = F)

# removendo colunas de ano e periodo
dados <- dados %>% subset(select=-c(ano, periodo))

treino <- dados[temp, ]
teste <- dados[-temp, ]

```

# 2. Encontrar os alunos mais similares, em termos de disciplinas cursadas e notas tiradas nessas disciplinas, aos usuários-alvo da recomendação;

```{r}

corr <- treino %>% get_sim()


```



# Referências

[1. Desbalanceamento 1](http ://www.win-vector.com/blog/2015/02/does-balancing-classes-improve-classifier-performance/)

[2. Desbalanceamento 2](https://www.r-bloggers.com/unbalanced-data-is-a-problem-no-balanced-data-is-worse/)

[3. Desbalanceamento 3](https://www.analyticsvidhya.com/blog/2016/03/practical-guide-deal-imbalanced-classification-problems/)

[4. random forest](https://en.wikipedia.org/wiki/Random_forest)

[5. random forest in R](https://cran.r-project.org/web/packages/randomForest/randomForest.pdf)

[6. Kappa](https://en.wikipedia.org/wiki/Cohen's_kappa)